【裁判字號】    97,訴,2152
【裁判日期】    971003
【裁判案由】    偽造文書等
【裁判全文】
臺灣板橋地方法院刑事判決              97年度訴字第2152號
公  訴  人  臺灣板橋地方法院檢察署檢察官
被      告  甲○○
                    （現另案在臺灣臺北監獄臺北分監執行）
上列被告因偽造文書等案件，經檢察官提起公訴（97年度偵字第
11785 號），本院合議庭裁定依簡式審判程序審理，並判決如下
：
    主  文
甲○○犯侵占遺失物罪，處罰金新臺幣伍仟元，如易服勞役，以
新臺幣壹仟元折算壹日。又犯行使變造特種文書罪，累犯，處有
期徒刑月，如易科罰金，以新臺幣壹仟元折算壹日；乙○○名
義之身分證與健保卡上之甲○○照片各壹張，均沒收。又犯行使
偽造私文書罪，累犯，處有期徒刑月，如易科罰金，以新臺幣
壹仟元折算壹日；房屋租賃契約書上最後一頁偽造「乙○○」名
義之署押壹枚，沒收之。應執行罰金新臺幣伍仟元，如易服勞役
，以新臺幣壹仟元折算壹日；暨有期徒刑肆月，如易科罰金，以
新臺幣壹仟元折算壹日；乙○○名義之身分證與健保卡上之甲○
○照片各壹張，暨房屋租賃契約書上最後一頁偽造「乙○○」名
義之署押壹枚，均沒收。
    事  實
一、甲○○前有多項前科，曾因犯竊盜與毒品等罪，經本院以93
    年度易字第405 號判決定應執行有期徒刑10月，再經本院以
    96年度聲減字第1277號裁定減刑為5 月確定，於民國96年8
    月31日縮刑期滿執行完畢（於本件構成累犯）；詎仍不知悔
    改，於97年4 月初某日，在臺北縣新莊市○○路旁，拾獲乙
    ○○遺失之國民身分證、健保卡、汽車駕照及機車行照各1
    張，竟基於不法所有之意圖，予以侵占入己；復基於變造特
    種文書之犯意，於97年4 月6 日，在臺北縣林口鄉○○路○
    段285 號附近之自小客車上，將前揭身分證及健保卡上乙○
    ○之照片取下，而換貼自己照片之方式，變造上開國民身分
    證及健保卡，足以生損害於乙○○及戶政、健保機關對於證
    件管理之正確性；再於同日（97年4 月6 日），至臺北縣林
    口鄉○○路○ 段285 號9 樓之1 處，持上開變造之乙○○之
    身分證與健保卡等證件向李茜行使，用以承租上址位於臺北
    縣林口鄉○○路○ 段285 號9 樓之1 之房屋，並冒乙○○之
    名義偽造房屋租賃契約之私文書，向李茜提出該偽造之房屋
    租賃契約書行使，足以生損害於李茜及乙○○。嗣於97年4
    月7 日晚間10時15分許，因竊盜案件遭警在臺北縣三重市○
    ○街367 號前查獲，於甲○○身上起獲以乙○○名義簽立之
    房屋租賃契約、遭變造之國民身分證及健保卡各1 張，始查
    悉上情。
二、案經乙○○訴由臺北縣政府警察局三重分局報告臺灣板橋地
    方法院檢察署檢察官偵查起訴。
    理  由
一、訊據被告甲○○對於上揭犯罪事實均坦承不諱，核與證人即
    告訴人乙○○在警詢中證述之情節相符。此外，復有房屋租
    賃契約影本暨翻拍其上貼有被告照片之乙○○之國民身分證
    及健保卡之照片在卷足憑（見偵查卷第36至39頁）。事證明
    確，被告犯行堪以認定，應予依法論科。
二、新舊法比較及論罪科刑：
  (一)新舊法比較：
    按關於變造身分證之刑罰，戶籍法第75條已於97年5 月28日
    修正公布，並於97年5 月30日施行，該條規定：「（第1 項
    ）意圖供冒用身分使用，而偽造、變造國民身分證，足以生
    損害於公眾或他人者，處五年以下有期徒刑、拘役或科或併
    科新臺幣五十萬元以下罰金。（第2 項）行使前項偽造、變
    造之國民身分證者，亦同。（第3 項）將國民身分證交付他
    人，以供冒名使用，或冒用身分而使用他人交付或遺失之國
    民身分證，足以生損害於公眾或他人者，處三年以下有期徒
    刑、拘役或科或併科新臺幣三十萬元以下罰金。」，惟刑法
    第212 條係規定：「偽造、變造護照、旅券、免許證、特許
    證及關於品行、能力服務或其他相類之證書、介紹書，足以
    生損害於公眾或他人者，處1 年以下有期徒刑、拘役或3 百
    元以下罰金。」，身分證亦係屬於前開刑法第212 所規範之
    特種文書。惟按「行為後法律有變更者，適用行為時之法律
    。但行為後之法律有利於行為人者，適用最有利於行為人之
    法律」，刑法第2 條第1 項定有明文。就被告變造身分證犯
    行之部分，因裁判時之特別法－戶籍法第75條之規定並非有
    利於被告，爰適用行為時之法律－刑法第212 條之規定，先
    此敘明。
  (二)論罪科刑：
    核被告所為，係犯刑法第337 條之侵占遺失物罪；刑法第21
    6 條、第212 條之行使變造特種文書罪；暨刑法第216 條、
    第210 條之行使偽造私文書罪。被告於房屋租賃契約書上偽
    簽乙○○署押之行為，係偽造私文書之階段行為，而偽造該
    私文書及變造特種文書之低度行為，為行使偽造私文書、行
    使變造特種文書之高度行為所吸收，均不另論罪，應僅論以
    行使偽造私文書罪與行使變造特種文書罪。又被告所犯上開
    侵占遺失物罪、行使變造特種文書罪、行使偽造私文書罪間
    ，犯意各別，罪名有異，應予以分論併罰。查被告前有多項
    前科，曾因犯竊盜與毒品等罪，經本院以93年度易字第405
    號判決定應執行有期徒刑10月，再經本院以96年度聲減字第
    1277號裁定減刑為5 月確定，於96年8 月31日縮刑期滿執行
    完畢等情，此有臺灣高等法院被告前案紀錄表附卷可稽，其
    於五年以內再故意犯本件行使變造特種文書罪與行使偽造私
    文書罪之有期徒刑以上之罪，應依刑法第47條第1 項之規定
    ，論以累犯，並分別加重其刑。爰審酌被告正值青年，不思
    向上，竟恣意侵占他人遺失之物品，並變造他人之身分證與
    健保卡，且偽造房屋租賃契約書並行使之，惡性非輕；然被
    告犯後業已坦承犯行，甚有悔意，態度尚佳等一切情狀，量
    處被告如主文所示之刑，並就罰金刑部分諭知如易服勞役之
    折算標準，就有期徒刑部分，諭知如易科罰金之折算標準，
    且就有期徒刑部分，定其應執行刑，並諭知如易科罰金之折
    算標準，以資懲儆。又中華民國96年罪犯減刑條例於96年7
    月4 日制定公布，並自96年7 月16日施行，而按「犯罪在中
    華民國96年4 月24日以前者，除本條例另有規定外，依下列
    規定減刑：一、死刑減為無期徒刑。二、無期徒刑減為有期
    徒刑二十年。三、有期徒刑、拘役或罰金，減其刑期或金額
    二分之一」，中華民國96年罪犯減刑條例第2 條第1 項固定
    有明文。惟因被告所犯前開犯行之時間係在97年4 月間，並
    不符合96年4 月24日前犯罪之要件，揆諸前開條例之規定，
    自不得減刑，併此敘明。
三、沒收：
  (一)乙○○名義之身分證與健保卡上之被告之照片，係被告所有
    ，供其犯本罪所用之物，應依刑法第38條第1 項第2 款之規
    定宣告沒收。
  (二)至於房屋租賃契約書上最後一頁「乙○○」名義之簽名，係
    被告偽造之署押，應依刑法第219 條之規定，宣告沒收。
四、末按「除被告所犯為死刑、無期徒刑、最輕本刑為三年以上
    有期徒刑之罪或高等法院管轄第一審案件者外，於前條第一
    項程序進行中，被告先就被訴事實為有罪之陳述時，審判長
    得告知被告簡式審判程序之旨，並聽取當事人、代理人、辯
    護人及輔佐人之意見後，裁定進行簡式審判程序。」刑事訴
    訟法第273 條之1 第1 項定有明文。查本件被告所犯上開侵
    占遺失物等罪，非最輕本刑為三年以上有期徒刑之罪，且被
    告於本院97年9 月19日準備程序進行中，復就被訴之事實為
    有罪之陳述，經告知被告簡式審判程序之旨，被告及公訴人
    對於本件改依簡式審判程序審理亦均表示無意見，本院即依
    前揭刑事訴訟法規定，裁定本件進行簡式審判程序，末此敘
    明。
據上論斷，應依刑事訴訟法第299 條第1 項前段、第273 條之1
第1 項，刑法第2 條第1 項、第337 條、第216 條、第212 條之
、第210 條、第47條第1 項、第41條第1 項、第2 項、第51條第
5 款、第42條第3 項、第38條第1 項第2 款、第219 條，刑法施
行法第1 條之1 ，判決如主文。
本案經檢察官藍海凝到庭執行職務。
中    華    民    國    97    年    10    月    3     日
                  刑事第十九庭  法  官  許必奇
上列正本證明與原本無異。
如不服本判決，應於判決送達後十日內敘明上訴理由，向本院提
出上訴狀（應附繕本），上訴於臺灣高等法院。
                                書記官  金和國
中    華    民    國    97    年    10    月    3     日
附錄：
中華民國刑法第337條
意圖為自己或第三人不法之所有，而侵占遺失物、漂流物或其他
離本人所持有之物者，處5百元以下罰金。
中華民國刑法第216條
行使第 210 條至第 215 條之文書者，依偽造、變造文書或登載
不實事項或使登載不實事項之規定處斷。
中華民國刑法第212條
偽造、變造護照、旅券、免許證、特許證及關於品行、能力服務
或其他相類之證書、介紹書，足以生損害於公眾或他人者，處1
年以下有期徒刑、拘役或3百元以下罰金。
中華民國刑法第210條
偽造、變造私文書，足以生損害於公眾或他人者，處 5 年以下有
期徒刑。


司法院資訊處製作；財團法人民間司法改革基金會備份。
